臺灣高等法院民事判決　　　　　　　　九十二年度上字第一○三六號
　　上　訴　人　英順營造有限公司
　　法定代理人　陳栗謙
　　訴訟代理人　羅廷祥律師
　　被　上訴人　臺灣通力電梯股份有限公司
　　法定代理人　羅聯
　　訴訟代理人　張淑敏律師
右當事人間給付工程款事件，上訴人對於中華民國九十二年七月三十日臺灣臺北地方
法院九十一年度訴字第五一０二號第一審判決提起上訴，經本院於九十三年七月十三
日言詞辯論終結，判決如下：
    主    文
原判決命上訴人給付超過新臺幣貳佰捌拾捌萬伍仟伍佰壹拾貳元本息暨該部分假執行
宣告及訴訟費用之裁判均廢棄。
右廢棄部分，被上訴人在第一審之訴及假執行之聲請均駁回。
其餘上訴駁回。
第一、二審訴訟費用由上訴人負擔百分之八十，餘由被上訴人負擔。
    事    實
甲、上訴人方面：
壹、聲明：
一原判決不利於上訴人部分廢棄。
二右廢棄部分，被上訴人在第一審之訴及假執行之聲請駁回。
貳、陳述：除與原判決記載相同者，茲引用之外，補稱：
一依兩造間採購＼發包合約單記載之付款條件：1.簽約：百分之二十現金。2.預付款
  ：百分之十，三十天票。3.貨至工地：百分之四十，三十天票。4.安裝試車完成：
  百分之二十，三十天票。5.驗收完成：百分之十，三十天票等語。足見安裝完成後
  始有驗收，完工證明書不足以證明被上訴人承攬伊位於台中市○○路○段「德安（
  台中）購物中心」之電梯及貨梯工程（下稱系爭電梯工程）已經驗收，伊自無庸給
  付工程款。
二視訊設備為系爭電梯工程之施工範圍，被上訴人未施作視訊設備，伊自得依兩造工
  程合約書第二條第四項約定辦理減帳。視訊設備為電梯之附屬設備，具有可分性，
  兩造雖未就視訊設備單獨議價，仍可依視訊設備之客觀價值辦理減帳。
三伊所提之估價單新臺幣（下同）一百零二萬七千九百五十元係伊自訴外人德先開發
  股份有限公司（下稱德先公司）承攬後轉包予被上訴人之價格，自然較德先公司直
  接發包予訴外人福茂國際股份有限公司（下稱福茂公司）之九十四萬九千四百一十
  元為高。倘認伊所提之估價單不實在，亦應以福茂公司報價單九十四萬九千四百一
  十元為減帳依據。
四被上訴人未得伊認可自行購置液晶螢幕，被上訴人縱因此受有損害，亦與伊無關。
、證據：除援用第一審所提證據外，補提發包合約單、電梯報價單為證，並聲請訊
問證人鄒樂民、廖顯文。
乙、被上訴人方面：
壹、聲明：上訴駁回。
貳、陳述：除與原判決記載相同者，茲引用之外，補稱：
一中華民國電梯協會已對系爭電梯核發使用許可證，足證系爭電梯工程已完工且驗收
  合格，上訴人依約應給付工程款。
二證人廖顯文證稱德先公司已將系爭工程保固款發還上訴人公司，系爭電梯迄今沒有
  瑕疵，德先公司從未因電梯瑕疵請求上訴人公司賠償等語，益徵系爭電梯已驗收。
三系爭電梯工程為總價承攬，而採購＼發包合約單各項承攬報酬，僅針對電梯及串（
  環）樑工程之單價為價格之約定，可見工程合約第二條第四項得為減帳之約定，係
  指電梯數量之變更，視訊設備既未於兩造採購發包合約單內約定單價，自無法以之
  為減帳之核定。
四上訴人要求伊減帳一百零二萬七千九百五十元，較伊購買視訊設備之價款為高，且
  估價單上所列電梯數量為二十部，與本件施作視訊設備之電梯僅十六部不符，另料
  與零件八萬元部分為虛列，而伊配合安裝及測試視訊設備，安裝工資及測試費用無
  由請求減列，顯見該估價單所列金額並不實在。
五該批視訊設備目前堆置倉庫中無法退還，伊亦受有損害。
、證據：除援用第一審所提證據外，補提升降機試驗報告及昇降機竣工檢查審查明
細表為證。
　　理    由
一被上訴人主張：兩造於民國八十九年八月二十一日簽訂工程合約，由伊承攬系爭電
  梯工程，總價金三千三百二十六萬二千元，伊已完工，又上訴人於九十一年一月間
  ，向伊追加四台聯控作業系統，伊亦於同年四月二日完工，上訴人共計積欠三百六
  十九萬二千五百一十元未付等情，爰本於承攬關係，求為命上訴人如數給付並加計
  自起訴狀繕本送達翌日即九十一年九月二十六日起至清償日止按法定利率計算利息
  之判決（被上訴人超過上開部分之請求，經原審判決敗訴，未據聲明不服）。
二上訴人則以：訴外人葉俊顯無權代表伊與被上訴人辦理工程驗收，系爭電梯工程未
  完成驗收，被上訴人無由請求工程款。系爭電梯工程之視訊設備係由訴外人福茂公
  司安裝完成，被上訴人既未施作視訊設備，依工程合約第二條第四項約定，應辦理
  減帳等語，資為抗辯。
三本件事實之經過
(一)兩造於八十九年八月二十一日簽訂工程合約書，由被上訴人承攬系爭電梯工程，總
  價金三千三百二十六萬二千元（稅外加），約定簽約時付百分之二十現金，預付款
  百分之十之三十天期票，貨至工地付百分之四十之三十天期票，安裝試車完成付百
  分之二十之三十天期票，驗收完成付百分之十之三十天期票。工程完竣經初驗合格
  後，再由上訴人派員或報請上級單位複驗，如認為合格，方作正式驗收。
(二)上訴人於九十年一月十九日取消十六部電梯視訊設備之施作，同年九月十二日德先
  公司以九十四萬九千四百一十元之價格將系爭電梯視訊系統工程交由訴外人福茂公
  司安裝、測試及維修。
(三)系爭電梯於九十年四月間完工，於九十年五月九日及九十年八月三十日申請中華民
  國電梯協會（下稱電梯協會）辦理昇降設備竣工檢查通過，由電梯協會核發核准函
  及昇降設備使用許可證。使用一年後，再於九十一年五月六日、六月十、十一、十
  二日核發二十紙許可證。
(四)上訴人於九十年八月十二日以業主將於九月份陸續開幕，要求被上訴人於九十年九
  月初進行局部驗收，被上訴人函覆請於同年九月十七日至二十一日安排驗收。
(五)上訴人員工葉俊顯於被上訴人就其中十七台載客用電梯制作之電梯完工證明書蓋用
  上訴人工務所專用章並簽名，該電梯完工證明書載明「驗收日期九十年九月二十六
  日」、「乙方（指被上訴人）依合約自甲方（指上訴人）驗收日起提供該電梯免費
  保養一年以維護電梯之正常運轉，業主驗收意見欄則為空白。
(六)上訴人員工葉俊顯於被上訴人就其餘三台載貨用電梯制作之電梯完工證明書蓋用上
  訴人工務所專用章並簽名，該電梯完工證明書載明「點交日期九十年十二月十日」
  ，備註欄則記載「昇降梯尚未清潔完成」。
(七)上訴人於九十一年一月間，向被上訴人追加四台聯控作業系統，上訴人員工葉俊顯
  於被上訴人就電梯四台聯控完工證明書蓋用上訴人工務所專用章並簽名，該完工證
  明書記載「點交日期九十一年四月二日」、「乙方依合約自甲方啟用日起提供該設
  備保固一年以維護電梯之正常運轉」，備註欄則記載「九十一年三月十六日安裝完
  成啟用」。
(八)被上訴人於九十年十二月一日出具電梯保固切結書予上訴人，其中十七台載客用電
  梯免費保養期間載為自九十年十月一日起至九十一年九月三十日止，保固期間自九
  十年十二月一日起至九十一年十一月三十日止；其餘三台載貨用電梯免費保養及保
  固期間均自九十年十二月一日起至九十一年十一月三十日止。
(九)上訴人尚有驗收完成款三百三二萬六千二百元（外加營業稅為三百四十九萬二千五
  百一十元）及追加工程款二十萬元，共計三百六十九萬二千五百一十元未給付。
(十)被上訴人購買之視訊設備目前堆置於倉庫。
四本件爭點及本院判斷
(一)上訴人已否完成正式驗收
(1)查兩造簽訂之工程合約書，約定上訴人於驗收完成付百分之十之三十天期票，而工
  程完竣經初驗合格後，再由上訴人派員或報請上級單位複驗，如認為合格，方作正
  式驗收，如前述，則依兩造契約約定，系爭電梯工程之驗收，應經初驗及複驗合格
  ，始行正式驗收，並於正式驗收合格後，上訴人方有給付驗收完成款義務。
(2)上訴人就系爭電梯工程，於九十年四月間完工，並申請電梯協會辦理昇降設備竣工
  檢查通過，由電梯協會於同年五月九日及八月三十日核發核准函及使用許可證，固
  如前述，惟電梯協會係基於維護公眾安全之立場，就電梯使用上是否安全無虞而為
  檢查，縱使出具使用許可證，亦難謂系爭電梯已符合兩造約定品質而得代替驗收，
  且電梯協會出具使用許可證之時間仍在上訴人於九十年八月十二日要求被上訴人於
  九十年九月初進行局部驗收之前，足見電梯協會核准系爭電梯使用，非屬兩造約定
  之驗收。
(3)上訴人於九十年八月十二日函請被上訴人於同年九月初進行局部驗收，被上訴人函
  覆請上訴人於同年九月十七日至二十一日安排驗收，亦如前述，被上訴人自認上訴
  人前述函係要求初驗（原法院卷五０頁準備書狀），雖主張兩造於九十年九月初已
  行初驗，而於九十年九月十七日至二十一日複驗云云，惟被上訴人並未證明兩造於
  九十年九月初曾行初驗，且被上訴人前開覆函記載「敝公司．．．為配合貴公司開
  幕時間需要，擬安排驗收時程如下．．．」，足見被上訴人覆函係就初驗日期而請
  上訴人安排，被上訴人主張上訴人已於同年九月十七日至二十一日為複驗云云，並
  不足採。
(4)上訴人員工葉俊顯於於前述九十年九月二十六日、同年十二月十日之電梯完工證明
  書及九十一年四月二日電梯四台聯控完工證明書蓋用上訴人工務所專用章並簽名，
  該等電梯完工證明書及電梯四台聯控完工證明或記載「驗收日期」或記載「點交日
  期」，惟系爭電梯工程應經初驗、複驗及正式驗收程序，如前述，上訴人縱曾於九
  十年九月十七日至二十一日為初驗，而由葉俊顯於同年九月二十六日及同年十二日
  十日所為驗收，至多僅為複驗，被上訴人未證明上訴人另曾正式驗收，即難以上開
  完工證明書作為正式驗收合格之證明。
(5)惟因條件成就而受不利益之當事人，如以不正當行為阻其條件之成就者，視為條件
  已成就，民法第一百零一條第一項定有明文。兩造約定上訴人應於驗收完成後支付
  系爭電梯工程款百分之十（即為尾款），即以驗收合格為被上訴人得請領工程尾款
  之條件，而被上訴人於九十年四月完工，申請電梯協會核准發給使用許可證，依上
  訴人通知要求安排驗收日期，出具完工證明書及保固切結書予上訴人，系爭電梯所
  在之德安購物中心亦於九十年九月間開幕，電梯亦供顧客使用等情，均如前述，上
  訴人本有驗收義務，且已得就系爭電梯是否符合兩造約定品質為正式驗收，迄今卻
  未正式驗收，且於訴訟進行中，本院詢問是否進行鑑定以明系爭電梯品質是否符合
  要求，上訴人亦拒不鑑定，顯以不行正式驗收為拒付尾款藉口，依上開規定，應認
  上訴人已完成正式驗收，被上訴人請領尾款條件已經成就。
(二)被上訴人可否取消電梯LCD樓層資訊系統之工作
(1)兩造系爭工程承攬契約第二條第四項約定「甲方（上訴人）於必要時得變更承攬範
  圍及內容，為此得變更承攬金額時，應依原承攬項目單價，就變更部分核實辦理加
  減帳」，依此約定，上訴人得變更承攬範圍及內容，如承攬範圍有所變更，應按契
  約所定單價為基礎，衡量其應有價值，核實辦理加減帳，而非應先與被上訴人議定
  減帳事宜始得變更承攬內容，被上訴人主張上訴人未先議定減帳事宜，不得變更承
  攬內容云云，不足採信。
(2)系爭電梯工程原包括LCD 樓層資訊系統，而兩造契約附件之電梯發包規範第三項第
  三款約定「LCD 樓層資訊系統．．．，車箱內採一二吋以上液晶螢幕（配合車箱高
  度）附喇叭．．．經甲方（上訴人）認可後施作」，則LCD 螢幕尺寸應由上訴人就
  一二吋以上（包括一二吋、一四吋．．）選擇並認可後施作，被上訴人未證明上訴
  人已認可一二吋螢幕，自不得以已經提出一二吋螢幕，即認已依債務本旨提出給付
  ，上訴人在被上訴人就LCD 樓層資訊系統按債務本旨提出給付前，已於九十年一月
  十九日向被上訴人確認取消電梯內LCD 樓層資訊系統，經被上訴人之現場主任陳金
  樹結證在卷（原法院卷二七０頁），依上開約定並無不合，所餘問題為如何辦理減
  帳事宜。
(3)系爭工程雖就每台電梯單價分別約定，但就內容設施如LCD 樓層資訊系統並未另列
  單價，上訴人自行估價為一百零二萬七千元而製作之明細表，既為被上訴人所否認
  ，難為有利上訴人之證據，而系爭電梯LCD 樓層資訊系統嗣由業主德先公司發包由
  福茂公司承攬，福茂公司向德先公司提出報價單二十台電梯裝設LCD 樓層資訊系統
  總價含稅為九十四萬九千四百十元，有上訴人提出報價單（本院卷八九頁）可稽，
  並經德先公司管理部廖顯文結證屬實（本院卷一四三頁），則以上開報價單為減帳
  標準，對被上訴人並無不利，而兩造系爭電梯工程合約原僅約定就其中十七台載客
  用電梯裝設LCD 樓層資訊系統，前述福茂公司報價單為二十台電梯之總價，依比例
  計算，應減帳金額為八十萬六千九百九十八元（949410÷20×17＝806998，元以下
  無條件捨去）。
五綜上所述，兩造系爭電梯工程應經初驗、複驗及正式驗收，上訴人始有給付驗收款
  即尾款之義務，被上訴人已經完工點交上訴人交業主使用，所提出電梯完工證明書
  不足為已經正式驗收之證明，惟上訴人受領電梯並交業主使用已有相當時日，而不
  為正式驗收，顯係以不正當方法阻付款條件成就，依民法第一百零一條第一項規定
  ，應認付款條件（即完成正式驗收）已經成就，被上訴人得請求上訴人給付驗收款
  ，上訴人未付之驗收款（含稅）及追加工程款計三百六十九萬二千五百十元，惟上
  訴人已依約減少被上訴人承攬工作內容即電梯之LCD 樓層資訊系統，所減少工作應
  減帳八十萬六千九百九十八元，則被上訴人得請求上訴人給付之驗收款及追加工程
  款為二百八十八萬五千五百十二元（0000000－000000＝0000000），被上訴人請求
  上訴人給付該部分金額及自訴狀繕本送達翌日即九十一年九月二十六日起至清償日
  止按週年利率百分之五計算之利息，為有理由，應予准許；至被上訴人超過上開部
  分之請求，於法無據，不應准許。原審就超過上開應准許部分，為上訴人敗訴判決
  ，並為假執行之宣告，自有未洽。上訴意旨就此部分指摘原判決不當，求予廢棄改
  判，為有理由，爰由本院廢棄此部分原判決，改判駁回被上訴人在原審之訴及假執
  行之聲請。至於上開應准許部分，原審判命上訴人給付，並為假執行之宣告，核無
  違誤，上訴意旨，就此部分指摘原判決不當，求予廢棄，為無理由，應駁回其上訴
  。
六據上論結，本件上訴為一部有理由，一部無理由。依民事訴訟法第四百四十九條第
  一項、第四百五十條、第七十九條，判決如主文。
中　　　華　　　民　　　國　　九十三　　年　　　七　　　月　　 三十 　　日
                                民事第十一庭
                                    審判長法  官　黃  熙  嫣
                                          法  官　陳  介  源
                                          法  官　鄭  傑  夫
右正本係照原本作成。
上訴人如不服本判決，應於收受送達後二十日內向本院提出上訴書狀，其未表明上訴
理由者，應於提出上訴後二十日內向本院補提理由書狀（均須按他造當事人之人數附
繕本）上訴時應提出委任律師或具有律師資格之人之委任狀；委任有律師資格者，另
應附具律師資格證書及釋明委任人與受任人有民事訴訟法第四百六十六條之一第一項
但書或第二項（詳附註）所定關係之釋明文書影本。
被上訴人不得上訴。
中　　　華　　　民　　　國　　九十三　　年　　　八　　　月　　 十七 　　日
　　　　　　　　　　　　　　　　　　　　　書記官　劉  家  聲
附註：
民事訴訟法第四百六十六條之一（第一項、第二項）：
對於第二審判決上訴，上訴人應委任律師為訴訟代理人。但上訴人或其他法定代理人
具有律師資格者，不在此限。
上訴人之配偶、三親等內之血親、二親等內之姻親，或上訴人為法人、中央或地方機
關時，其所屬專任人員具有律師資格並經法院認為適當者，亦得為第三審訴訟代理人
。
